【裁判字號】    92,訴,1940
【裁判日期】    921211
【裁判案由】    傷害致死
【裁判全文】
臺灣板橋地方法院刑事判決                        九十二年度訴字第一九四號
    公  訴  人  臺灣板橋地方法院檢察署檢察官
    被      告  乙○○
    指定辯護人  本院公設辯護人  戊○○
右列被告因傷害致死案件，經檢察官提起公訴（九十二年度偵字第一二二一五號），
本院判決如左：
    主  文
乙○○傷害人之身體，因而致人於死，處有期徒刑柒年陸月。
    事  實
一、乙○○於民國九十二年六月十七日夜間在不詳地點飲用米酒後，在精神意識清楚
    下，於當日夜間八時三十分許，攜帶塑膠瓶裝米酒一瓶，與丙○○一同前往臺北
    縣三重市○○街六十六號對面之「永福公園」涼亭內欲飲酒聊天，其二人到達公
    園涼亭內時，適先前已坐在涼亭內石椅上並趴在石桌上睡覺而與乙○○認識之李
    應洲，因聽見乙○○等人之聲音後醒來，不悅乙○○等人在涼亭內飲酒聊天打擾
    其睡眠，李應洲便抬頭出言喊叫「走開」等語，欲將乙○○等人趕出涼亭，惟乙○○聞言後回以「公園是大家的，為何不能待在該處」等語，而拒絕退出涼亭，
    因而與李應洲發生爭執，李應洲並拉扯乙○○身穿之內衣領口，乙○○竟萌生普
    通傷害之犯意，站在石椅旁與腳部罹患風濕病站立不便而坐在石椅上之李應洲面
    對面互毆，乙○○主觀上雖無致李應洲於死之故意，然客觀上可預見如站著持續
    揮拳毆打坐在石椅上之李應洲頭部要害，將有造成李應洲死亡結果之可能，竟以
    拳頭毆打李應洲之頭部、臉部及身體其他部位達二、三分鐘，其間並隨手拿起在
    涼亭現場之空酒玻璃瓶敲擊李應洲右側頭頂部，致酒瓶破裂散落涼亭地上，嗣因
    丙○○勸阻而停止，造成李應洲受有左側顳部頭皮下出血、顱內左側硬腦膜外出
    血、腦室及腦幹和實質出血、右頂額部皮下出血、外表鈍性傷（分布於右上眼眶
    皮下瘀血，左側上、下唇皮下瘀血，且上唇有縫合裂傷；左下顎皮下瘀血二乘一
    公分）、右額頂部刺割創傷（不規則刺割創一˙五公分及０˙八公分，深約０˙
    五公分）等傷害，並跌坐在涼亭石柱旁，且頭部開始流血，丙○○見狀向路人借
    用手機撥打一一九，但無法撥通，即轉囑行經該處之丁○○前去民宅借用電話撥
    打一一九通知救護車，而乙○○亦委請丙○○及在公園內活動中心運動之民眾撥
    打電話一一九叫救護車後即自行離去。嗣救護車於當日夜間八時四十六分許到達
    前揭公園，並於夜間九時十分許將李應洲送至行政院衛生署臺北醫院急救，翌日
    （九十二年六月十八日）凌晨一時十四分許，轉送長庚醫院林口分院急救無效，
    延至九十二年六月十八日下午一時許，李應洲仍因前開外傷性顱內出血致神經性
    休克死亡。嗣當時擔任臺北縣政府警察局永福派出所警員己○○向丙○○查訪獲
    悉上情後，乙○○始於九十二年六月二十日夜間十一時三十分許，在臺北縣三重
    市○○街一八三號三樓住處為警循線查獲，警察並扣得乙○○所有之上開內衣一
    件，且在涼亭現場扣得玻璃碎片二片。
二、案經李應洲之兄甲○○訴由臺北縣政府警察局三重分局報請臺灣板橋地方法院檢
    察署檢察官偵查起訴。
    理  由
一、訊據被告乙○○固承認有站著出拳毆打坐在石椅上之被害人李應洲的頭部、臉部
    及其他身體部位，致被害人頭部受傷流血之事實，惟矢口否認有何傷害致死之犯
    行，辯稱：伊只是輕輕的打被害人，並不是故意的，也未持酒瓶打被害人，且伊
    當時是要扯開被害人的手，而被害人會死亡或許是之前曾撞到或自行跌倒所致云
    云。辯護人則為被告辯以：由證人丙○○於警詢、偵查中所為證述以觀，丙○○
    始終未提目睹被告持酒瓶攻擊被害人，因此張靜將之證言無從證明被告曾以酒瓶
    毆打被害人，且由丙○○證述被害人被打後有坐起來，並表示知道誰打他，又跟
    警察說話，自行上救護車等情，於外觀上實難意識被害人頭部受有重創；另由法
    務部法醫研究所鑑定書之記載，並未確實認定被害人右額頂部之傷勢確為酒瓶所
    造成，且鑑定書亦未判斷該刺割傷之形成是他人持不規則利器揮擊所造成，而排
    除跌倒碰到酒瓶碎片所造成之可能，因而要以此論斷被告有持酒瓶攻擊被害人，
    並非適宜，而警方所蒐集之酒瓶碎片，未經採集被告指紋，以證明被告持酒瓶攻
    擊被害人，茲該不規則利器所造成之刺割傷並非致命傷，若確係被告所為，被告
    實無堅決否認此部分情事之理，況且公訴人亦未提出積極事證以證明被告確有持
    酒瓶攻擊被害人，自不應遽予認定被告有是項行為；再由被害人遭毆打後意識清
    楚，而被告身材並非特別壯碩，僅係徒手毆打被害人，被告在動手之際應難意識
    到所為會造成被害人頭部重創，並造成死亡之結果，故被告對於被害人死亡之結
    果能否預見，得認其行為該當傷害致死罪，仍請斟酌；縱認被告應負傷害致死罪
    責，惟其素行尚佳，原非惡性重大之徒，本案係因酒後與原是朋友之被害人因口
    角爭執而引發，被告所為固屬不當，然亦是酒後一時失慮所致，造成被害人死亡
    之不幸結果，更非其所願，否則被告何須請他人叫救護車，並自行前往警局接受
    詢問，可見被告無逃避責任之意；以被告事後對所為大致供認，且有心與被害人
    家屬洽談和解，其犯後深具悔意，請予從輕量刑等語。惟查：
（一）右揭事實，業據證人即被告毆打被害人時在場之丙○○於警詢、偵查及本院審
      理時證述屬實，核與被告供承伊站著出拳毆打坐在石椅上之被害人的頭部、臉
      部及其他身體部位，導致被害人頭部受傷流血等情相符。又被害人因腳部罹患
      風濕病站立不便一節，業據被害人家屬李應源於偵查中陳明在卷（見九十二年
      度相字第六八五號卷第二十六頁背面），與證人丙○○於審理中證稱被害人腳
      不方便，都沒有站起來過等情，互核相符。且被害人受有左側顳部頭皮下出血
      、顱內左側硬腦膜外出血、腦室及腦幹和實質出血、右頂額部皮下出血、外表
      鈍性傷（分布於右上眼眶皮下瘀血，左側上、下唇皮下瘀血，且上唇有縫合裂
      傷；左下顎皮下瘀血二乘一公分）、右額頂部刺割創傷（不規則刺割創一˙五
      公分及０˙八公分，深約０˙五公分）等傷害，經送行政院衛生署臺北醫院、
      長庚醫院林口分院急救無效，延至九十二年六月十八日下午一時許，因外傷性
      顱內出血致神經性休克死亡之事實，亦經檢察官督同法醫相驗屬實，製有勘驗
      筆錄、相驗屍體證明書，並有長庚紀念醫院診斷證明書（乙種）、病歷資料摘
      要表各一份、被害人照片在卷足稽，及玻璃碎片二片、被告毆打被害人時身穿
      內衣一件扣案可資佐證，且據法務部法醫研究所解剖鑑定無訛，有該所（九二
      ）法醫所醫鑑字第０八六八號鑑定書一件附卷可按。該鑑定書研判被害人死因
      看法為「˙˙˙由解剖及筆錄得知死者係因外傷性顱內出血致神經性休克死亡
      ，由左側顳部頭皮下出血和顱內左側硬腦膜外出血，而無對側撞擊傷存在，有
      可能因死者左側被拳頭或鈍物打擊而頭部有甩動所致˙˙˙。」，鑑定書之鑑
      定結果亦認「˙˙˙係因外傷性顱內出血致神經性休克死亡（死亡方式：他殺
      ）」，故依上開鑑定書所示，被害人係因左側頭部被拳頭或鈍物打擊而頭部有
      甩動，致其左側顳部頭皮下出血和顱內左側硬腦膜外出血等外傷性顱內出血，
      造成神經性休克死亡。茲被告既自承有揮拳毆擊被害人頭部，是被害人所受上
      述左側顳部頭皮下出血和顱內左側硬腦膜外出血等外傷性顱內出血傷害，與其
      死亡之結果間有相當因果關係，應屬無疑。
（二）查證人丙○○於審理中結證稱：「（檢察官問：吵架時誰先動手？）我看到是
      兩人互毆，被害人當時是坐著的，他的腳不方便，都沒有站起來過，互歐時乙○○與被害人是面對面的˙˙˙；（檢察官問：打架經過？）˙˙˙被害人（
      頭部）的位置在被告胸部中間位置，被告是用拳頭打被害人；（檢察官問：有
      無打死者頭部？）大部分是打身體，我沒有看到他打頭部，約打了二、三分鐘
      左右。」等語，且被告復供承係站著出拳毆打坐在石椅上之被害人李應洲的頭
      部、臉部及其他身體部位，致被害人頭部受傷流血等情，俱徵被告係站著以拳
      頭毆打坐在石椅上之被害人，時間達二、三分鐘，以毆打時被告與被害人之相
      對位置而言，被害人頭部正位於被告胸部位置處，其間被害人雖曾以手拉扯被
      告身穿內衣領口，而被告猶以拳頭持續毆擊被害人頭部達二、三分鐘，客觀上
      可能發生被害人傷重死亡之結果，應為被告所能預見。辯護人雖為被告辯以被
      害人遭毆打後意識清楚，而被告身材並非特別壯碩，僅係徒手毆打被害人，被
      告在動手之際應難意識到所為會造成被害人頭部重創，並造成死亡之結果等語
      ；然徵諸一般人之常識，客觀上即使對於身體強健之人的頭部加以毆打二、三
      分鐘，亦足以造成頭內部受傷害，且足以因頭部受創導致死亡，而被告係智慮
      成熟之成年人，其以站立之姿並用拳頭持續毆打因站立不便而坐在石椅上之被
      害人頭部二、三分鐘，可能會造成被害人頭部受創而導致死亡之加重結果，於
      客觀上應有預見之可能。至被害人遭毆打後送上救護車時意識清楚一節，固有
      臺北縣政府消防局救護紀錄表可稽，且被害人係因頭部左側遭被告以拳頭毆擊
      ，致左側顳部頭皮下出血和顱內左側硬腦膜外出血，造成被告因外傷性顱內出
      血致神經性休克死亡，業如前述，足徵被害人被送上救護車時，其頭部已受有
      左側顳部頭皮下出血和顱內左側硬腦膜外出血等顱內出血之傷害，被害人被毆
      當時或許因顱內出血之程度，或其頭部受創傷之部位，以致被害人當時尚未立
      即造成神經性休克而產生意識昏迷，故其被送上救護車時才會有意識並可言語
      之現象，惟此不影響被告身為成年男子，且有相當社會生活經驗，對於其以拳
      頭毆打被害人頭部要害，可能會造成被害人頭部受創死亡結果之客觀預見可能
      。再者，證人丙○○於偵審中均證稱被害人遭毆打倒地後其頭部才開始流血等
      情（見九十二年度偵字第一二二一五號卷第一０二頁、本院九十二年十一月二
      十七日審判筆錄），且為被告所自承（見九十二年度偵字第一二二一五號卷）
      ，核與上開法醫研究所鑑定書鑑定結果認被害人係左側頭部被拳頭或鈍物打擊
      而頭部有甩動，致其左側顳部頭皮下出血和顱內左側硬腦膜外出血等外傷性顱
      內出血，造成神經性休克死亡等情相符，而本件亦無任何證據顯示被害人遭被
      告毆打前，其頭部曾因自行撞傷或跌倒受傷等外力因素介入而導致死亡，被告
      辯稱被害人死亡或許是之前曾撞到或自行跌倒所致云云，無非個人臆測，不足
      採信。是被告於飲酒後意識清楚下，因細故與被害人發生口角爭執時，因對被
      害人頭部施以毆打，致被害人傷重不致死亡，自應負傷害致死罪責。
（三）至於被告是否持空玻璃酒瓶敲擊被害人一節，證人丙○○於審理中雖證稱：「
      （辯護人問：確定沒有拿東西互毆？）我確定。」等語，惟其於警詢中供證：
      「（他二人如何打架？有無使用兇器？）我看見他二人互打，沒有看見拿兇器
      或其他物品」等語（見九十二年度偵字第一二二一五號卷第十頁背面）；其於
      偵查中證稱：「（案發時你在場？）˙˙˙二人就互罵，我就叫他們不要吵，
      之後我離開去買菸，回來看到他們在打架，乙○○站著，李應洲（偵查筆錄誤
      載為李應源）坐著，我買東西回來看到酒瓶破了在桌上，他門打了一分鐘後我
      看到死者頭部流血˙˙˙；（他門打架多久？）大約二分鐘，我是到隔壁買東
      西回來看到他們打了一分多鐘，所以大概是二分鐘˙˙˙。」等語（見九十二
      年度偵字第一二二一五號卷第一０一頁背面至第一０二頁），足徵被告毆打被
      害人時，證人丙○○並未均全程在場，是其於審理中所為上開證詞應係證述未
      親眼看見被告有持空玻璃酒瓶毆打被害人。再觀諸證人丙○○於偵查中證稱：
      「（乙○○有無酒瓶打他？）我沒有看到，只看到有一個啤酒瓶破掉在桌上。
      」（見九十二年度相字第六八五號卷第二十一頁）、本院審理中結證稱：「（
      檢察官問：現場有無玻璃瓶？）圓桌上有兩個玻璃酒瓶，他門打架時，我看到
      一個破的在桌上，˙˙˙；（檢察官問：地上有無碎玻璃？）應該是有碎玻璃
      ，叫救護車回來，我幫被害人擦血有看到碎玻璃˙˙˙。」等語；核與證人即
      被害人倒地時行經該處之丁○○於警詢時證稱：「（你發現李應洲倒地的時候
      ，現場情形為何？李應洲情形為何？）我正欲前往雜貨店買東西，行經該處發
      現小李（李應洲）滿身是血，倒在地上，涼亭內的石桌上有一只破裂的玻璃酒
      瓶及一些雜物。」等語相符（見九十二年度偵字第一二二一五號卷第十二頁背
      面），且上開法務部法醫研究所鑑定書認被害人右額頂部受有一點五公分、０
      ˙八公分、深約０˙五公分，似不規則利器所致之刺割創傷，案發現場亦有玻
      璃酒瓶碎片二片扣案可證，再參諸證人丙○○、丁○○上開證詞、刺割創傷之
      位置及前開鑑定書之鑑定結果所示，被害人前開右側頭頂受有刺割創傷，尚難
      認係遭被告毆打後不支倒地時頭部碰觸地上之玻璃碎片所致，堪認係被告持玻
      璃酒瓶敲打被害人右側頭頂所造成之傷害。是被告除以拳頭毆打被告外，其間
      並曾持玻璃酒瓶敲打被害人右側頭頂，致被害人右側頭頂受有刺割創傷。前開
      法務部法醫研究所鑑定結果雖認被害人右側頭頂的刺割創傷並非致命傷，然被
      告所辯與辯護人所稱被告未持玻璃酒瓶毆打被害人云云，並非足採。
綜上所述，被告前開辯解顯係飾卸之詞，尚不足取。本案事證明確，被告犯行堪以認
定。
二、查被告乙○○揮拳毆打被害人李應洲時，客觀上顯能預見其以拳頭毆打被害人之
    頭部，可能會發生頭部受創傷重死亡之結果，竟基於傷害之犯意，以拳頭毆打被
    害人頭部因而致其死亡；故核被告所為，係犯刑法第二百七十七條第二項前段之
    傷害致死罪。至被告固於打傷被害人後，曾委請證人丙○○及在公園內活動中心
    運動之民眾撥打電話一一九叫救護車，惟當時擔任臺北縣政府警察局永福派出所
    警員己○○到達「永福公園」現場處理時，被告未在場接受裁判，並主動陳述其
    即係打傷被害人之人，而係警員己○○向丙○○查訪後獲悉被告打傷被害人等情
    ，業據證人丙○○及現為內政部警政署保安警察第五總隊警員己○○於審理中證
    述屬實，且為被告所不爭，要與刑法第六十二條前段所規定自首之要件不合，自
    不得邀自首減刑之寬典，附此敘明。爰審酌被告前無犯罪紀錄，素行良好，有臺
    灣高等法院被告全國前案紀錄表可稽，被告與被害人原本認識，係因遭被害人言
    語驅離公園涼亭而衍生衝突，致生悲劇，及被告站著揮拳毆打坐在石椅上之被害
    人的犯罪手段、犯罪時所受之刺激，迄未能與被害人家屬達成和解，犯後猶飾詞
    否認犯行之態度，惟兼衡被告犯後委請旁人撥打電話一一九呼叫救護車對被害人
    實施救護，並坦承部分犯罪事實等一切情狀，量處如主文所示之刑，以示懲儆。
    至扣案內衣一件，並非被告專供犯罪所用之物；另玻璃碎片二片，並無證據證明
    係被告所有，均不予宣告沒收，併此敘明。
據上論斷，應依刑事訴訟法第二百九十九條第一項前段，刑法第二百七十七條第二項
前段，判決如主文。
本案經檢察官王家春到庭執行職務。
中      華      民      國      九十二      年      十二    月    十一  日
                                      臺灣板橋地方法院刑事第七庭
                                          審判長法  官  鄭 水 銓
                                                法  官  侯 志 融
                                                法  官  楊 志 雄
右正本證明與原本無異。
如不服本判決應於送達後十日內向本院提出上訴狀。
                                                書記官  陳 慶 樹
中      華      民      國      九十二      年      十二    月    十一  日
附錄本案論罪科刑法條全文：
刑法第二百七十七條
傷害人之身體或健康者，處三年以下有期徒刑、拘役或一千元以下罰金。
犯前項之罪因而致人於死者，處無期徒刑或七年以上有期徒刑；致重傷者
，處三年以上十年以下有期徒刑。


司法院資訊處製作；財團法人民間司法改革基金會備份。
